最高法院民事判決　　　　　　　　　　　　　　　八十八年度台上字第二五三二號
　　上　訴　人　甲○○
　　被 上訴 人　乙　○
　　訴訟代理人　陳正忠律師
右當事人間請求返還無權占有土地事件，上訴人對於中華民國八十七年十月十二日台
灣高等法院花蓮分院第二審判決（八十七年度上字第六八號），提起上訴，本院判決
如左：
    主  文
原判決廢棄，發回台灣高等法院花蓮分院。
    理  由
本件上訴人主張：坐落花蓮縣富里鄉○○段第三七地號、第四三地號、第五三地號之
三筆土地（下稱系爭土地）均屬國有土地，由台灣土地銀行代營，並由台灣土地銀行
與伊於民國八十二年六月間簽訂「台灣土地銀行代營國有土地出租造林契約書」，由
台灣土地銀行將系爭土地出租與伊，並由財政部國有財產局為管理機關。然被上訴人
無任何權源，竟擅自占用系爭土地，屢經伊催促，被上訴人均拒絕返還，而主管機關
亦僅予以協調，並未將該土地交付與伊使用收益。是伊自得基於租賃權代位請求被上
訴人交還系爭土地等情。求為命被上訴人將系爭土地返還與管理機關財政部國有財產
局或台灣土地銀行，並由伊代為受領之判決。
被上訴人則以：伊在上訴人承租系爭土地前，已在系爭土地上耕種，是上訴人之承租
於法不合。況系爭土地之地上作物補償與交付土地，兩造在八十三年十二月二十三日
既簽訂有協議書為憑，上訴人起訴主張索回系爭土地，即應先依協議書第一條規定，
就地上物不分大小按每棵新台幣一千元，竹子則依面積計算價格補償與伊，否則伊自
有權拒絕交付系爭土地。上訴人或主張協議書已撤銷，或主張因伊搶種，以致無法按
協議書履行，解除協議書契約，然既未舉證，以實其說，且未履行解除程序，所稱又
前後自相矛盾，殊無足取。伊即得在上訴人未計價給付之前，拒絕交地等語。資為抗
辯。
原審維持第一審所為上訴人敗訴之判決，駁回上訴人之上訴，無非以：查，上訴人主
張，系爭土地為伊向台灣土地銀行承租，現由被上訴人占有之事實，業據其提出第一
次登記編定前後之地籍圖、土地登記簿謄本、台灣土地銀行代營國有土地出租造林契
約書、花蓮縣政府八十四年十月七日八四府地籍字第一一二六八二號函附之協調會議
記錄為證，且有台灣土地銀行玉里分行八十六年十月十五日里信字第八六○○五二二
號及八十六年十二月九日里信字第八六○○六○四號函各一紙在卷可憑，並經囑託地
政機關測量屬實，有複丈成果圖附卷足稽，被上訴人對上開文書除抗辯土地出租造林
契約不合法外，對文書之真正無爭執，自堪信實。按政府依台灣省放領公有耕地扶植
自耕農實施辦法，將公地放領與人民，其性質亦為私法上之買賣契約，最高法院五十
年台上字第二八三○號判例可供參照，則國有土地出租造林，自屬私法上契約行為。
本件系爭土地原由代營機關台灣土地銀行（花蓮分行）出租與謝睦美開墾耕作，惟被
上訴人主張伊早在系爭土地耕作種植數十年，然代管機關台灣土地銀行（玉里分行）
竟於八十二年六月間將上開原出租與謝睦美之土地租與上訴人，依國有耕地放租辦法
第六條第一項第一款規定，國有耕地放租對象及順序，以八十二年七月二十一日前已
實際耕作，其耕作之始為善意並願繳清歷年使用補償金之現農民為限，被上訴人並在
系爭土地上耕作，自應優先放租於被上訴人，代管機關違反國有耕地放租辦法第六條
第一項第一款之規定，該「代管土地出租造林契約書」自屬違法等語，縱屬實情，在
造林契約未依法撤銷前，揆諸上開說明，自不能謂該租約無效。則上訴人非不得代位
管理機關（現為財政部國有財產局）請求返還系爭土地。復按當事人主張有利於己之
事實，就其事實有舉證責任，民事訴訟法第二百七十七條定有明文。查，上訴人為請
求被上訴人返還系爭土地，在起訴前，兩造曾於八十三年十二月二十三日就此達成協
議，約定：「茲因乙○先生於甲○○先生向土地銀行承租土地地上所種植檳榔、梅
樹、李樹，經雙方協議以每株新台幣一千元，桂竹部分以種植面積每公頃新台幣一百
萬元標準補償乙○先生，實際數量與種植面積依土地測量局實測範圍，經雙方會同何
村長清點為準。乙○先生對占用甲○○先生承租之土地，願無條件歸還甲○○先生
。本案經雙方協商，言明爾後絕不反悔」有協議書在卷可證；其後就種植範圍，雖
兩造曾於八十四年九月二十六日上午九時三十分，在玉里地政事務所協調及八十六年
六月十三日聲請花蓮縣富里鄉調解委員會調解不成，但兩造均未否認協議書之效力。
上訴人既未依法為撤銷或解除協議書契約之意思表示及行為，且被上訴人亦否認上訴
人有撤銷或解除協議書契約之事實，而上訴人未就此主張有利之事實，舉證以實所言
。至於上訴人主張已於訴訟程序中為解除契約之意思表示云云，不僅為被上訴人反對
，且與解除權行使之規定不合（民法第二百五十七條、第二百五十八條），被上訴人
據此為拒絕返還土地之抗辯，非不可採。從而，上訴人在未履行協議書或撤銷、解除
協議書契約前，訴請被上訴人返還系爭土地與管理機關，並由伊代為受領，為無理由
等詞。為其判斷之基礎。
按當事人所提重要攻擊或防禦方法，法院應於判決理由中明其取捨意見，否則即有
判決不備理由之違法。查，兩造於八十三年十二月二十三日曾就交還土地及補償計價
等事項達成協議，約定：「茲因乙○先生於甲○○先生向土地銀行承租土地地上所
種植檳榔、梅樹、李樹，經雙方協議以每株新台幣一千元，桂竹部分以種植面積每公
頃新台幣一百萬元標準補償乙○先生，實際數量與種植面積依土地測量局實測範圍，
經雙方會同何村長清點為準。乙○先生對占用甲○○先生承租之土地，願無條件歸
還甲○○先生。……」，並為原審所認定之事實。惟第一項補償計價與第二項之交還
土地之關係如何，上訴人據以主張：該協議之內容，僅就被上訴人返還土地附加條件
而已，並未否定伊得請求返還系爭土地之權利，更不影響伊依據租賃契約所得行使之
權利。是縱認該協議仍屬有效，則屬同時履行之抗辯而已等語（見原審卷二八頁正面
），是否可採，攸關法院應否諭知同時履行之判決，或得駁回上訴人之請求，原審胥
未調查審認，並說明其取捨意見，即為不利於上訴人之判斷，殊屬可議。上訴論旨，
執以指摘原判決違背法令，求予廢棄，非無理由。
據上論結，本件上訴為有理由。依民事訴訟法第四百七十七條第一項、第四百七十八
條第一項，判決如主文。
中      華      民      國    八十八    年      十      月    二十二    日
                              最高法院民事第三庭
                                  審判長法官  范  秉  閣
                                        法官  朱  建  男
                                        法官  曾  煌  圳
                                        法官  許  澍  林
                                        法官  鄭  玉  山
      右正本證明與原本無異
                                              書  記  官
中      華      民      國    八十八    年     十一     月      六      日
